臺灣高等法院高雄分院民事判決　　　　　 93年度上字第221號
上　訴　人　乙○○
訴訟代理人　丁○○
　　　　　　甲○○
　　　　　　丙○○
被 上訴 人　戊○○○
訴訟代理人　己○○
上列當事人間租佃爭議事件，上訴人對於民國93年9 月29日臺灣
屏東地方法院93年度訴字第213 號第一審判決提起上訴，本院於
94年3 月23日言詞辯論終結，判決如下：
    主  文
上訴駁回。
第二審訴訟費用由上訴人負擔。
    事實及理由
一、被上訴人主張：伊將所有坐落屏東縣長治鄉○○段第730地
    號、地目田、面積2359.05平方公尺土地（下稱系爭土地）
    ，出租予被上訴人耕作。詎上訴人竟在系爭土地上建造如原
    判決附圖所示Ａ部分面積154.58平方公尺之鐵架造鐵皮屋（
    下稱系爭鐵皮屋）一棟，供居住及供奉神明使用，且將系爭
    土地作為廢棄物堆置場，未自任耕作，依耕地三七五減租條
    例第16條第1 、2 項規定，原訂租約無效，上訴人應將系爭
    土地交還予伊。又上訴人有上開未自任耕作之事實，顯非因
    不可抗力繼續一年不為耕作，依耕地三七五減租條例第17條
    第1 項第4 款規定，伊得終止租約，伊已向上訴人為終止租
    約之意思表示，上訴人亦應將系爭土地交還予伊。爰求為判
    決：上訴人應將系爭鐵皮屋拆除後，將系爭土地交還予伊。
    原審判決被上訴人全部勝訴，被上訴人於本院以上訴人於民
    國93年12月20日已將系爭鐵皮屋拆除，因而撤回其請求拆除
    系爭鐵皮屋部分之訴，並聲明：上訴駁回。
二、上訴人則以：系爭土地至今仍供耕作使用，並無不自任耕作
    及不繼續耕作之情事。且系爭鐵皮屋是上訴人之次子丁○○
    為放置農用工具及停放農用貨車，於82年間所興建，並非供
    人居住。且被上訴人知悉系爭鐵皮屋之興建而未阻止。又伊
    承租系爭土地至今數十年，付出心力耕作，並支出費用修築
    溝渠及擋土牆，被上訴人貿然請求交還系爭土地，影響甚鉅
    。況丁○○已於93年12月20日拆除系爭鐵皮屋等語，資為抗
    辯。並於本院聲明：原判決廢棄，被上訴人在第一審之訴駁
    回。
三、兩造對於下列事項不爭執，堪予採信：
  (一)系爭土地重測前為屏東縣長治鄉○○段573之3地號，原由被
    上訴人於38年間出租予上訴人之父邱春奎，邱春奎於44年6
    月3日死亡，由上訴人繼承其承租權，兩造於50年間續訂耕
    地租約，每6年換約1次，最後1次於92年9月12日訂立耕地租
    約。並有
    謄本等影本附卷可稽。
  (二)上訴人之次子丁○○於82年間在系爭土地上建造如原判決附
    圖所示Ａ部分面積154.58平方公尺之鐵架鐵皮屋1 棟。並經
    原審赴現場勘驗屬實，製有勘驗筆錄、複丈成果圖及現場照
    片附卷可按。
  (三)丁○○已於93年12月20日將系爭鐵皮屋全部拆除完畢。並有
    上訴人提出系爭鐵皮屋拆除前、後之現場照片附卷可稽。
四、本件爭點首應審酌兩造間之耕地租約，是否因上訴人違反耕
    地三七五減租條例第16條第1項規定而無效一節，經查：
  (一)按耕地三七五減租條例第16條第1項所謂承租人應自任耕作
    ，係指承租人應以承租之土地供自己從事耕作之用而言；如
    承租人以承租之土地建築房屋居住或供其他非耕作之用者，
    均不在自任耕作之列，應構成同條第2項所定原訂租約無效
    之原因（最高法院70年台上字第4637號判例參照）。
  (二)本件系爭鐵皮屋係上訴人默許其次子丁○○在系爭地上所興
    建等情，業經上訴人於本院自承屬實（見本院卷第41頁）。
    雖上訴人辯稱系爭鐵皮屋係供伊次子丁○○放置農用工具及
    停放農用貨車之用，並非供人居住云云。惟系爭鐵皮屋縱未
    供人居住，然依卷附系爭鐵皮屋拆除前之現場照片所示，該
    鐵皮屋內設有供奉神明之供桌，並放置漆有烤玉米招牌之攤
    販車、摩托車、腳踏車、瓦斯桶、泡茶用茶具、桌椅及其他
    雜物（見原審卷第56頁、本院卷第45頁反面），足認占地面
    積達154.58平方公尺之系爭鐵皮屋並非供堆置農具或農用車
    輛之用，應係供其他非耕作之用。否則果如上訴人所稱係供
    放置農具及農用車輛使用，丁○○又何須將系爭鐵皮屋全部
    拆除。又系爭鐵皮屋已遭拆除，由卷附拆屋前之照片所示，
    無法究明系爭鐵皮屋內之供桌係供奉何方神明，上訴人另辯
    稱該屋內供奉土地公，係民間信仰云云，尚非可採。復參以
    系爭鐵皮屋之屋前堆置非供耕作使用之輪胎、木板、鐵桶、
    塑膠管、塑膠帆布等物，亦經原審赴現場勘驗屬實，並有上
    訴人所不爭之照片附卷可查（見原審卷第56頁、69至73頁、
    本院卷第47頁反面）。是上訴人將系爭土地之一部分變更耕
    作之使用目的，改為耕作以外之使用，即屬不自任耕作，應
    構成耕地三七五減租條例第16條第2 項所定原訂租約全部無
    效之原因，被上訴人自得請求上訴人交還系爭土地。
  (三)上訴人雖另辯稱被上訴人知悉丁○○興建系爭鐵皮屋而未阻
    止云云，惟為被上訴人所否認，陳稱：伊住居苗栗縣，兩造
    約定以郵寄方式繳納租金，上訴人於88年間未依約定繳租，
    伊於91年間前往系爭土地查看並收取租金時，始知系爭土地
    上已建造系爭鐵皮屋等語。就此，上訴人則稱伊每年均以郵
    寄方式繳納租金，未積欠租金，並自承被上訴人於91年間有
    前來收取租金，由伊次子丁○○交付，但伊不知被上訴人於
    何時如何知道丁○○建造系爭鐵皮屋等語（見本院卷第30至
    31頁）。是上訴人辯稱被上訴人知悉丁○○興建系爭鐵皮屋
    而未阻止云云，顯屬無據，其據而抗辯兩造間之耕地租約並
    非無效云云，不足採信。至上訴人在系爭土地上雖尚有農作
    物，及其縱支出費用修築溝渠及擋土牆等情，惟此對於兩造
    原訂租約全部無效，被上訴人得請求交還系爭土地不生影響
    ，上訴人自不得主張被上訴人應補償其損失而拒絕交還系爭
    土地。
五、綜上所述，被上訴人依耕地三七五減租條例第16條第1、2項
    規定，主張系爭土地之耕地租約無效，請求上訴人交還系爭
    土地，即屬正當，應予准許。原審為上訴人敗訴判決，並無
    違誤，上訴意旨求予廢棄改判，非有理由，應予駁回。
六、本件被上訴人依耕地三七五減租條例第16條第1、2項規定，
    訴請判決上訴人交還系爭土地，既有理由，則其另依同條例
    第17條第1項第4款規定，一併為同一聲明之請求，即毋庸再
    予審究。至兩造其餘之攻擊防禦方法及所舉證據，於判決結
    果不生影響，毋庸逐一論述，併此明。
七、據上論結，本件上訴為無理由，依民事訴訟法第449條第1項
    、第78條，判決如主文。
 中　　華　　民　　國　　94　　年　　4 　　月　　6　　日
                               民事第三庭
                                     審判長法官  張國彬
                                     法      官  鄭月霞
                                     法      官  徐文祥
以上正本證明與原本無異。
如對本判決上訴，須於判決送達後20日內向本院提出上訴狀，其
未表明上訴理由者，應於上訴後20日內向本院提出上訴理由書（
均須按他造當事人之人數附繕本）。上訴時應提出委任律師或具
有律師資格之人之委任狀，並依附註條文規定辦理。
 中　　華　　民　　國　　94　　年　　4 　　月　　6　　日
                                     書  記  官  黃富美
附註：
民事訴訟法第466 條之1 ：對於第二審判決上訴，上訴人應委任
律師為訴訟代理人，但上訴人或其法定代理人具有律師資格者，
不在此限。上訴人之配偶、三親等內之血親、二親等內之姻親，
或上訴人為法人、中央或地方機關時，其所屬專任人員具有律師
資格並經法院認適當者，亦得為第三審訴訟代理人。第1項 但書
及第2 項情形，應於提起上訴或委任時釋明之。
